ACORDAO-COMPLETO-2377242

ACÓRDÃO 1428/2020 ATA 6/2020 - SEGUNDA CÂMARA

VISTOS, relatados e discutidos estes autos de tomada de contas especial, instaurada pelo Ministério do Turismo (MTur) , em desfavor de Alexsander da Silva Rocha, em razão de não comprovação da regular aplicação dos recursos repassados pela União ao Município de Morada Nova de Minas/MG, por meio do Convênio 00537/2010, registro Siafi 736111, que tinha por objeto o instrumento descrito como “13ª Festa do Carreiro”;
	ACORDAM os Ministros do Tribunal de Contas da União, reunidos em sessão de 2ª Câmara, ante as razões expostas pelo Relator, em:
9.1. considerar revel o Sr. Alexsander da Silva Rocha;
9.2. julgar irregulares, com fundamento nos arts. 1º, inciso I, 16, inciso III, alíneas “b” e “c”, e § 2º, da Lei 8.443/1992 c/c os arts. 19 e 23, inciso III, da mesma Lei, e com os arts. 1º, inciso I, 209, inciso II e III, e § 5º, 210 e 214, inciso III, do Regimento Interno do TCU (RI/TCU) , as contas de Alexsander da Silva Rocha (CPF: XXX.735.166-XX) , prefeito do município de Morada Nova de Minas/MG, no período de 1/1/2009 a 31/12/2012, e condená-lo ao pagamento da quantia a seguir especificada, com a fixação do prazo de quinze dias, a contar das notificações, para comprovar, perante o Tribunal (art. 214, inciso III, alínea “a”, do Regimento Interno) , o recolhimento das dívida aos cofres do Tesouro Nacional, atualizada monetariamente e acrescida dos juros de mora, calculados a partir das datas discriminadas, até a data dos recolhimentos, na forma prevista na legislação em vigor, abatendo-se, na oportunidade, os valores eventualmente já ressarcidos:
	VALOR ORIGINAL (R$) 
	DATA DA OCORRÊNCIA

	72.956,31
	30/6/2010

9.3. aplicar a Alexsander da Silva Rocha, multa prevista no art. 57 da Lei 8.443/1992 c/c o art. 267 do RI/TCU, no valor de R$ 15.000,00 (quinze mil reais) fixando-lhes o prazo de 15 (quinze) dias, a contar das notificações, para comprovar, perante o Tribunal (art. 214, inciso III, alínea “a”, do Regimento Interno) , o recolhimento da dívida aos cofres do Tesouro Nacional, atualizada monetariamente desde a data do presente acórdão  até a do efetivo recolhimento, se for paga após o vencimento, na forma da legislação em vigor;
9.4. aplicar a Alexsander da Silva Rocha a multa prevista no art. 58 da Lei 8.443/92 c/c o art. 268 do RI/TCU, no valor de R$ 5.000,00 (cinco mil reais) , fixando-lhe o prazo de quinze dias, a contar da notificação, para que comprove, perante o Tribunal (art. 214, III, “a”, do Regimento Interno do TCU) , o recolhimento da dívida aos cofres do Tesouro Nacional, atualizada monetariamente desde a data do apresente acórdão até a do efetivo recolhimento, se paga após o vencimento, na forma da legislação em vigor;
9.5. autorizar, caso requerido, com base no art. 26 da Lei 8.443/1992, o parcelamento das dívidas em até 36 (trinta e seis) parcelas mensais e sucessivas, esclarecendo aos responsáveis que a falta de pagamento de qualquer parcela importará no vencimento antecipado do saldo devedor (art. 217, § 2º, inciso II, do RI/TCU) , sem prejuízo das demais medidas legais;
9.6. autorizar, desde logo, nos termos do art. 28, inciso II, da Lei 8.443/1992, a cobrança judicial das dívidas caso não atendidas as notificações;
9.7. remeter cópia desta deliberação ao Procurador-Chefe da Procuradoria da República no estado de Minas Gerais, nos termos do art. 16, § 3º, da Lei 8.443/1992, para as providências que entender cabíveis; e
9.8. dar ciência desta deliberação aos responsáveis e ao MTur.

Tomada de Contas Especial instaurada  em razão da não comprovação da regular aplicação dos recursos repassados através de convênio que teve como objeto  a "13ª Festa do Carreiro".

Segunda Câmara

Município de Morada Nova de Minas/MG.

3. Interessados/Responsáveis:
3.1. Interessado: Ministério do Turismo (vinculador) (05.457.283/0001-19).
3.2. Responsável: Alexsander da Silva Rocha (XXX.735.166-XX).

13.1. Ministros presentes: Ana Arraes (Presidente), Augusto Nardes (Relator), Aroldo Cedraz (Revisor) e Raimundo Carreiro.
13.2. Ministro-Substituto presente: André Luís de Carvalho.

AUGUSTO NARDES

Adoto como relatório a instrução de mérito transcrita a seguir, com os ajustes de forma que julgo pertinentes, a qual foi elaborada no âmbito da Secretaria de Controle Externo de Tomada de Contas Especial (Secex-TCE) e cujo encaminhamento contou com a anuência do corpo diretivo daquela unidade técnica e do Ministério Público junto ao TCU (peças 76 a 79) :
“INTRODUÇÃO
1. Cuidam os autos de tomada de contas especial instaurada por Ministério do Turismo (vinculador) , em desfavor de Alexsander da Silva Rocha (CPF: XXX.735.166-XX) , em razão de não comprovação da regular aplicação dos recursos repassados pela União realizadas por meio do Convênio 00537/2010, registro Siafi 736111, (peça 5) firmado entre o Ministério do Turismo e Município de Morada Nova de Minas - MG, e que tinha por objeto o instrumento descrito como ‘13ª Festa do Carreiro’.
HISTÓRICO
2. Em 20/7/2016, com fundamento na IN/TCU 71/2012, alterada pela IN/TCU 76/2016 e DN/TCU 155/2016, o dirigente da instituição Ministério do Turismo (vinculador) autorizou a instauração da tomada de contas especial (peça 1) . O processo foi registrado no sistema e-TCE com o número 784/2017.
3. O Convênio 00537/2010, registro Siafi 736111, foi firmado no valor de R$ 104.200,00, sendo R$ 100.000,00 à conta do concedente e R$ 4.200,00 referentes à contrapartida do convenente. Teve vigência de 28/5/2010 a 3/10/2010, com prazo para apresentação da prestação de contas em 03/11/2010. Os repasses efetivos da União totalizaram R$ 100.000,00 (peça 10) .
4. A prestação de contas e complementações enviadas foram analisadas por meio dos documentos constantes nas peças 22, 32, 41 e 46.
5.  O fundamento para a instauração da Tomada de Contas Especial, conforme consignado na matriz de responsabilização elaborada pelo tomador de contas, foi a constatação das seguintes irregularidades: 
Irregularidade Física e Financeira.
6. O responsável arrolado na fase interna foi devidamente comunicado e, diante da ausência de justificativas suficientes para elidir as irregularidades e da não devolução dos recursos, instaurou-se a tomada de contas especial.
7. No relatório (peça 62) , o tomador de contas concluiu que o prejuízo importaria no valor original de R$ 72.956,31, imputando-se a responsabilidade a Alexsander da Silva Rocha, na condição de dirigente. 
8. Em 8/5/2018, a Controladoria-Geral da União emitiu o relatório de auditoria (peça 64) , em concordância com o relatório do tomador de contas. O certificado de auditoria e o parecer do dirigente do órgão de controle interno concluíram pela irregularidade das presentes contas (peças 65 e 66) .
9. Em 7/6/2018, o ministro responsável pela área atestou haver tomado conhecimento das conclusões contidas no relatório e certificado de auditoria, bem como do parecer conclusivo do dirigente do órgão de controle interno manifestando-se pela irregularidade das contas e determinou o encaminhamento do processo ao Tribunal de Contas da União (peça 67) .
10. Nessa baila, os autos foram encaminhados ao TCU para início da fase externa da TCE, onde foram analisados pela Secretaria de Controle Externo de Tomada de Contas Especiais, na qual se elaborou a instrução à peça 70, que concluiu pela ocorrência de danos ao erário e pelas citação e audiência, nos seguintes contornos:
 Citação
Ocorrência 1: Não comprovação [parcial] da execução física do objeto.
a) Qualificação do responsável e responsabilização: 
Nome: Alexsander da Silva Rocha - CPF: XXX.735.166-XX
Conduta: apresentar imagens (fotografias ou filmagens) que não comprovaram a execução dos itens gerador e banheiros químicos, previstos no plano de trabalho e pagos com recursos do convênio descrito como ‘13ª Festa do Carreiro’.
Cofre credor: Tesouro Nacional.
Quantificação do dano:
Data de ocorrência 		Valor histórico (R$) 
30/6/2010 			11.343,57
Valor atualizado do débito (sem juros) em 10/04/2019: R$ 18.742,98
Ocorrência 2: ausência de comprovação de que as empresas que não detinham direitos de exclusividade de artistas, contratadas irregularmente por inexigibilidade, pagaram o cachê de bandas ou cantores que realizaram o evento
a) Qualificação do responsável e responsabilização: 
Nome: Alexsander da Silva Rocha
CPF: XXX.735.166-XX
Conduta: não apresentar notas fiscais e recibos (ou outros documentos equivalentes) emitidos em nome das bandas e cantores e assinados por seus representantes legais ou pelos seus empresários exclusivos, sendo essa representação ou exclusividade registrada em cartório.
Cofre credor: Tesouro Nacional.
Quantificação do dano:
Data de ocorrência 		Valor histórico (R$) 
30/6/2010 			61.612,74
Valor atualizado do débito (sem juros) em 10/04/2019: R$ 101.802,73
Audiência
Ocorrência: contratação, por inexigibilidade de licitação, de empresas que não detinham direitos de exclusividade de artistas.
a) Qualificação do responsável e responsabilização: 
Nome: Alexsander da Silva Rocha
CPF: XXX.735.166-XX
Conduta: contratar, por inexigibilidade de licitação, empresas que não apresentaram Contratos de Exclusividade com os devidos registros em cartório dos artistas que se apresentaram no evento objeto do convênio descrito como ‘13ª Festa do Carreiro’.
11. Posteriormente, foi promovida a citação e a audiência do responsável, nos moldes adiante:
a)  Sr. Alexsander da Silva Rocha: promovida a citação e a audiência do responsável, conforme delineado adiante:
	Ofício
	Data do ofício
	Data de Recebimento do Ofício
	Nome do Recebedor do Ofício
	Observação
	Fim do Prazo para defesa

	2374/2019-TCU/SECEX-TCE (peça 73) 
	8/5/2019
	20/5/2019 (vide AR de peça 74) 
	Elizângela Ramos
	Ofício recebido no endereço do responsável, conforme pesquisa de endereço no sistema CPF da Receita Federal (peça 72) .
	4/6/2019

12. O responsável, apesar de devidamente notificado, e, transcorrido o prazo regimental fixado, não apresentou suas alegações de defesa quanto às irregularidades verificadas nos autos, nem efetuou o recolhimento do débito. 
EXAME TÉCNICO
13. O exame técnico tratará de analisar a revelia do responsável, e suas repercussões em relação as irregularidades aqui relatadas.
Da validade das notificações
14. Preliminarmente, cumpre tecer breves considerações sobre a forma como são realizadas as comunicações processuais no TCU. A esse respeito, destacam-se o art. 179, do Regimento Interno do TCU (Resolução 155, de 4/12/2002) e o art. 4º, inciso III, § 1º, da Resolução TCU 170, de 30 de junho de 2004, in verbis:
Art. 179. A citação, a audiência ou a notificação, bem como a comunicação de diligência, far-se-ão:
I - mediante ciência da parte, efetivada por servidor designado, por meio eletrônico, fac-símile, telegrama ou qualquer outra forma, desde que fique confirmada inequivocamente a entrega da comunicação ao destinatário;
II - mediante carta registrada, com aviso de recebimento que comprove a entrega no endereço do destinatário;
III - por edital publicado no Diário Oficial da União, quando o seu destinatário não for localizado
 (...) 
Art. 3º As comunicações serão dirigidas ao responsável, ou ao interessado, ou ao dirigente de órgão ou entidade, ou ao representante legal ou ao procurador constituído nos autos, com poderes expressos no mandato para esse fim, por meio de:
I - correio eletrônico, fac-símile ou telegrama;
II - servidor designado;
III - carta registrada, com aviso de recebimento;
IV - edital publicado no Diário Oficial da União, quando o seu destinatário não for localizado, nas hipóteses em que seja necessário o exercício de defesa’.
Art. 4º. Consideram-se entregues as comunicações:
I - efetivadas conforme disposto nos incisos I e II do artigo anterior, mediante confirmação da ciência do destinatário;
II - realizadas na forma prevista no inciso III do artigo anterior, com o retorno do aviso de recebimento, entregue comprovadamente no endereço do destinatário;
III - na data de publicação do edital no Diário Oficial da União, quando realizadas na forma prevista no inciso IV do artigo anterior.
§ 1º O endereço do destinatário deverá ser previamente confirmado mediante consulta aos sistemas disponíveis ao Tribunal ou a outros meios de informação, a qual deverá ser juntada ao respectivo processo.
 (...) 
15. Bem se vê, portanto, que a validade da citação via postal não depende de que o aviso de recebimento seja assinado pelo próprio destinatário da comunicação, o que dispensa, no caso em tela, a entrega do AR em ‘mãos próprias’. A exigência da norma é no sentido de o Tribunal verificar se a correspondência foi entregue no endereço correto, residindo aqui a necessidade de certeza inequívoca. 
16. Não é outra a orientação da jurisprudência do TCU, conforme se verifica dos julgados a seguir transcritos:
São válidas as comunicações processuais entregues, mediante carta registrada, no endereço correto do responsável, não havendo necessidade de que o recebimento seja feito por ele próprio (Acórdão 3648/2013-TCU-Segunda Câmara, Relator Ministro JOSÉ JORGE) ;
É prescindível a entrega pessoal das comunicações pelo TCU, razão pela qual não há necessidade de que o aviso de recebimento seja assinado pelo próprio destinatário. Entregando se a correspondência no endereço correto do destinatário, presume-se o recebimento da citação. (Acórdão 1019/2008-TCU-Plenário, Relator Ministro BENJAMIN ZYMLER) ;
As comunicações do TCU, inclusive as citações, deverão ser realizadas mediante Aviso de Recebimento - AR, via Empresa Brasileira de Correios e Telégrafos, bastando para sua validade que se demonstre que a correspondência foi entregue no endereço correto. (Acórdão 1526/2007-TCU-Plenário, Relator Ministro AROLDO CEDRAZ) .
17. A validade do critério de comunicação processual do TCU foi referendada pelo Supremo Tribunal Federal, nos termos do julgamento do MS-AgR 25.816/DF, por meio do qual se afirmou a desnecessidade da ciência pessoal do interessado, entendendo-se suficiente a comprovação da entrega do ‘AR’ no endereço do destinatário:
EMENTA: AGRAVO REGIMENTAL. MANDADO DE SEGURANÇA. DESNECESSIDADE DE INTIMAÇÃO PESSOAL DAS DECISÕES DO TRIBUNAL DE CONTAS DA UNIÃO. ART. 179 DO REGIMENTO INTERNO DO TCU. INTIMAÇÃO DO ATO IMPUGNADO POR CARTA REGISTRADA, INICIADO O PRAZO DO ART. 18 DA LEI nº 1.533/51 DA DATA CONSTANTE DO AVISO DE RECEBIMENTO. DECADÊNCIA RECONHECIDA. AGRAVO IMPROVIDO.
O envio de carta registrada com aviso de recebimento está expressamente enumerado entre os meios de comunicação de que dispõe o Tribunal de Contas da União para proceder às suas intimações.
O inciso II do art. 179 do Regimento Interno do TCU é claro ao exigir apenas a comprovação da entrega no endereço do destinatário, bastando o aviso de recebimento simples.
18. No caso vertente, a citação do responsável se deu em endereço proveniente de pesquisas de endereços no sistema CPF da Receita Federal (peças 72) . A entrega do ofício citatório nesse endereço ficou comprovada. 
Da Revelia do Sr.  Alexsander da Silva Rocha 
19. Nos processos do TCU, a revelia não leva à presunção de que seriam verdadeiras todas as imputações levantadas contra os responsáveis, diferentemente do que ocorre no processo civil, em que a revelia do réu opera a presunção da verdade dos fatos narrados pelo autor. Dessa forma, a avaliação da responsabilidade do agente não pode prescindir da prova existente no processo ou para ele carreada. 
20. Ao não apresentar sua defesa, o responsável deixou de produzir prova da regular aplicação dos recursos sob sua responsabilidade, em afronta às normas que impõem aos gestores públicos a obrigação legal de, sempre que demandados pelos órgãos de controle, apresentar os documentos que demonstrem a correta utilização das verbas públicas, a exemplo do contido no art. 93 do Decreto-Lei 200/67: ‘Quem quer que utilize dinheiros públicos terá de justificar seu bom e regular emprego na conformidade das leis, regulamentos e normas emanadas das autoridades administrativas competentes.’ 
21. Mesmo as alegações de defesa não sendo apresentadas, considerando o princípio da verdade real que rege esta Corte, procurou-se buscar, em manifestações dos responsáveis na fase interna desta Tomada de Contas Especial, se havia algum argumento que pudesse ser aproveitado a seu favor. Nesse contexto, verificou-se manifestações na fase interna, de peças 35 e 44, que não alteram o entendimento dessa unidade técnica acerca da ocorrência de irregularidade, visto que se tratou de documentos já analisados na fase interna, que não elidem as irregularidades verificadas.
22. Assim, independentemente da revelia, a avaliação da responsabilidade do agente nos processos desta Corte não prescinde dos elementos existentes nos autos ou para ele carreados, uma vez que são regidos pelo princípio da verdade material (Acórdão 163/2015-TCU-Segunda Câmara, Relator Ministro ANDRÉ DE CARVALHO; 2.685/2015 - TCU - 2ª Câmara, Relator Ministro RAIMUNDO CARREIRO; 2.801/2015 - TCU - 1ª Câmara, Relator Ministro WALTON ALENCAR RODRIGUES; 4.340/2015 - TCU - 1ª Câmara, Relator Ministro WEDER DE OLIVEIRA e 5.537/2015 - TCU - 1ª Câmara, Relator Ministro WEDER DE OLIVEIRA) .
23.  E esses elementos foram demonstrados na instrução de peça 70, e no item 10 supra. Desse modo, a irregularidade imputada ao responsável está claramente demonstrada nos autos, não sendo possível, nesta fase processual, o aproveitamento de qualquer análise de elementos em defesa do citado responsável.
24. Vale ressaltar que não ocorreu a prescrição da pretensão punitiva do TCU, conforme Acórdão 1441/2016-TCU-Plenário, relatado pelo Exmo. Ministro Benjamim Zymler, que uniformizou a jurisprudência acerca dessa questão, uma vez que a data de ocorrência inicial é 23/7/2008 (peça 10) , e a prescrição foi interrompida com a ordem de citação (30/4/2019, peça 71) , e o prazo geral de prescrição é aquele indicado no art. 205 do Código Civil, que é de 10 anos, podendo, portanto, serem aplicadas multas ao responsável, nos termos dos arts. 57 e 58 da Lei 8.443/1992.
25. Em se tratando de processo em que a parte interessada não se manifestou acerca das irregularidades imputadas, não há elementos para que se possa efetivamente aferir e reconhecer a ocorrência de boa-fé na conduta dos responsáveis, podendo este Tribunal, desde logo, proferir o julgamento de mérito pela irregularidade das contas, conforme nos termos dos §§ 2º e 6º do art. 202 do Regimento Interno do TCU. (Acórdão 2064/2011-TCU-Primeira Câmara (relator: Ubiratan Aguiar) , 6.182/2011-TCU-1a Câmara (relator: Weber de Oliveira) , 4.072/2010-TCU-1a Câmara (Relator: Valmir Campelo) , 1.189/2009-TCU-1a Câmara (Relator: Marcos Bemquerer) , 731/2008-TCU-Plenário (Relator: Aroldo Cedraz) .
26. Dessa forma, o Sr. Alexsander da Silva Rocha deve ser considerado revel, nos termos do art. 12, §3º, da Lei 8.443/1992, devendo as contas serem julgadas irregulares, condenando-o ao débito apurado e aplicando-lhe as multas previstas nos arts. 57 e 58 da Lei 8.443/1992.
CONCLUSÃO
27. Inicialmente, com fundamento no art. 12, § 3º, da Lei 8.443, de 16 de julho de 1992, deve-se considerar revel o Sr. Alexsander da Silva Rocha, para todos os efeitos, dando-se prosseguimento ao processo.
28. Assim, tendo em vista as constatações consignadas na exordial (peça 70) e nas linhas anteriores desta instrução, devem as contas do Sr. Alexsander da Silva Rocha (CPF: XXX.735.166-XX) serem julgadas irregulares, sendo ele condenado ao débito descrito no item 10 supra, com fulcro nos termos dos artigos 1º, inciso I, 16, inciso III, alíneas ‘b’ e ‘c’, e 19, caput, da Lei nº 8.443/1992, e com arts. 1º, inciso I, 209, incisos II e III, 210 e 214, inciso III, do Regimento Interno/TCU (RI/TCU) , com aplicação individual de multa proporcional ao débito, fundamentada no art. 57, da Lei 8.443/1992 c/c o art. 267 do RI/TCU e, também de multa prevista no art. 58 da mesma Lei e no art. 268 do RI/TCU. No caso do débito, como os valores referentes às duas irregularidades têm a mesma data origem, serão somados na tabela de débito da proposta de encaminhamento.
29. Registre-se que não foram evidenciados indicativos de boa-fé do responsável, fato que permite o julgamento de mérito imediato.
30. Ademais, a gradação das multas proposta acima deve considerar a gravidade dos fatos cometidos pelo responsável.
31. Vale ressaltar que não ocorreu a prescrição da pretensão punitiva do TCU, conforme Acórdão 1441/2016-TCU-Plenário, relatado pelo Exmo. Ministro Benjamim Zymler, que uniformizou a jurisprudência acerca dessa questão, uma vez que a data de ocorrência inicial é 23/7/2008 (peça 10) , e a prescrição foi interrompida com a ordem de citação (30/4/2019, peça 71) , e o prazo geral de prescrição é aquele indicado no art. 205 do Código Civil, que é de 10 anos, podendo, portanto, serem aplicadas multas ao responsável, nos termos dos arts. 57 e 58 da Lei 8.443/1992.
PROPOSTA DE ENCAMINHAMENTO
32. Ante o exposto, submetem-se os autos à consideração superior, propondo:
32.1.  com fulcro no art. 12, § 3º, da Lei 8.443, de 16 de julho de 1992, considerar revel o Sr. Alexsander da Silva Rocha (CPF: XXX.735.166-XX) ;
32.2. com fundamento nos termos dos artigos 1º, inciso I, 16, inciso III, alíneas ‘b’ e ‘c’, e 19, caput, da Lei 8.443/1992, e com arts. 1º, inciso I, 209, incisos II e III, 210 e 214, inciso III, do Regimento Interno/TCU, julgar irregulares as contas do Sr. Alexsander da Silva Rocha (CPF: XXX.735.166-XX) , prefeito do município de Morada Nova de Minas/MG, no período de 1/1/2009 a 31/12/2012,   condenando-o, ao pagamento da quantia abaixo especificadas, com a fixação do prazo de 15 (quinze) dias para que comprove perante este Tribunal, em respeito ao artigo 214, inciso III, alínea ‘a’, do Regimento Interno do TCU, o recolhimento da dívida aos cofres do Tesouro Nacional, atualizada monetariamente e acrescida de juros de mora calculados a partir da data discriminada, até a data do recolhimento, abatendo-se na oportunidade a monta eventualmente ressarcida, conforme o disposto no enunciado da Súmula/TCU 128, na forma da legislação em vigor:
Valor Histórico (R$) 	Data de ocorrência
72.956,31           		30/6/2010
32.3 aplicar, com fundamento no artigo 57 da Lei 8.443/1992 c/c o artigo 267 do Regimento Interno do TCU, multa ao Sr. Alexsander da Silva Rocha (CPF: XXX.735.166-XX) , prefeito municipal de Morada Novas de Minas/MG, no período de 1/1/2009 a 31/12/2012, individualmente e proporcionalmente ao débito que cometeu, fixando o prazo de 15 (quinze) dias, a partir da notificação, para que, nos termos do artigo 214, inciso III, alínea ‘a’, do Regimento Interno do TCU, comprove perante este Tribunal o recolhimento aos cofres do Tesouro Nacional do valor atualizado monetariamente desde a data do acórdão até a do efetivo recolhimento, se for pago após o vencimento, na forma da legislação em vigor;
32.4 aplicar individualmente ao Sr. Alexsander da Silva Rocha (CPF: XXX.735.166-XX) , prefeito municipal de Morada Novas de Minas/MG, no período de 1/1/2009 a 31/12/2012, a multa prevista no art. 58 da Lei 8.443/92 c/c o art. 268 do RI/TCU, fixando-lhe o prazo de quinze dias, a contar da notificação, para que comprove, perante o Tribunal (art. 214, III, a, do Regimento Interno do TCU) , o recolhimento da dívida aos cofres do Tesouro Nacional, atualizada monetariamente desde a data do acórdão que vier a ser proferido por este Tribunal até a do efetivo recolhimento, se pagas após o vencimento, na forma da legislação em vigor;
32.5 autorizar, desde logo, nos termos do art. 28, inciso II, da Lei 8.443, de 1992, a cobrança judicial das dívidas, caso não atendidas às notificações;
32.6 autorizar, desde logo, o pagamento das dívidas mencionadas nos subitens anteriores, caso solicitado, em até 36 parcelas mensais e consecutivas, nos termos do art. 26 da Lei 8.443, de 1992 c/c o art. 217 do Regimento Interno – TCU, de 2011, fixando ao devedor o prazo de quinze dias, a contar do recebimento da notificação, para comprovar perante o Tribunal o recolhimento da primeira parcela e de trinta dias, a contar da parcela anterior, para comprovar o recolhimento das demais parcelas, devendo incidir sobre cada valor mensal, os encargos legais devidos (débito: juros de mora e atualização monetária; multa: atualização monetária) , na forma prevista na legislação em vigor;
32.7. remeter cópia do acórdão que vier a ser prolatado pelo Tribunal, ao Procurador-Chefe da Procuradoria da República no Estado de Minas Gerais, nos termos do art. 209, § 7º, do Regimento Interno/TCU, para ajuizamento das ações cabíveis, informando-lhe que o inteiro teor da deliberação pode ser consultado no endereço http://www.tcu.gov.br/acordaos;
32.8 enviar cópia do Acórdão que vier a ser proferido ao Ministério do Turismo e aos responsáveis, para ciência, informando que a presente deliberação, acompanhada do Relatório e do Voto que a fundamenta, está disponível para a consulta no endereço www.tcu.gov.br/acordaos, além de esclarecer que, caso requerido, o TCU poderá fornecer sem custos as correspondentes cópias, de forma impressa”.
É o relatório.

não há.

Procurador Sergio Ricardo Costa Caribé.

TOMADA DE CONTAS ESPECIAL. RECURSOS REPASSADOS PELO MINISTÉRIO DO TURISMO. DANO CONFIGURADO PELA NÃO COMPROVAÇÃO DA EXECUÇÃO DE PARTE DAS DESPESAS E PELA AUSÊNCIA DE DOCUMENTOS COMPROBATÓRIOS DO PAGAMENTO DA BANDA E CANTORES. AUSÊNCIA DE CONTRATO DE EXCLUSIVIDADE. REVELIA. CONTAS IRREGULARES. DÉBITO. MULTA. Na contratação direta, por inexigibilidade de licitação, de profissional do setor artístico por meio de empresário exclusivo, a apresentação de autorização/atesto/carta de exclusividade restrita aos dias e à localidade do evento não atende aos pressupostos do art. 25, inciso III, da Lei 8.666/1993. Para tanto, é necessária a apresentação do contrato de representação exclusiva do artista consagrado com o empresário contratado, registrado em cartório.

TOMADA DE CONTAS ESPECIAL (TCE)

Secretaria de Controle Externo de Tomada de Contas Especial (Secex-TCE).

Examina-se nestes autos tomada de contas especial instaurada pelo Ministério do Turismo em desfavor de Alexsander da Silva Rocha, prefeito do município de Morada Nova de Minas/MG, no período de 1/1/2009 a 31/12/2012, em razão de não comprovação da regular aplicação dos recursos repassados pela União por meio do Convênio 00537/2010, firmado entre o Ministério do Turismo e Município de Morada Nova de Minas/MG, e que tinha por objeto o instrumento descrito como “13ª Festa do Carreiro”.
2.	Constam dos autos o Relatório do Tomador de Contas (peça 62) , o Relatório de Auditoria e o Certificado de Auditoria (peças 64 e 65) , o Parecer do Dirigente do Órgão de Controle Interno (peça 66) e o Pronunciamento Ministerial (peça 67) , todos pela irregularidade das contas.
3.	No âmbito deste Tribunal de Contas da União (TCU) , o responsável foi citado pelas ocorrências “i” e “ii” descritas a seguir e chamado em audiência pela ocorrência “iii”:
i) não comprovação parcial da execução física do objeto; 
ii) não apresentação de notas fiscais e recibos (ou outros documentos equivalentes) emitidos em nome das bandas e cantores e assinados por seus representantes legais ou pelos seus empresários exclusivos, sendo essa representação ou exclusividade registrada em cartório; e
iii) contratação, por inexigibilidade de licitação, de empresas que não apresentaram Contratos de Exclusividade com os devidos registros em cartório dos artistas que se apresentaram no evento.
4.	A Secretaria de Controle Externo de Tomada de Contas Especial (Secex-TCE) remeteu o ofício com a citação e a audiência ao endereço constante da base de dados da Receita Federal. Não obstante a comprovação do recebimento do ofício do referido endereço, o responsável permaneceu silente, configurando-se a sua revelia, para todos os efeitos, nos termos do art. 12, § 3º, da Lei 8.443/1992. 
5.	Sendo assim, e não havendo elementos nos autos que permitam concluir pela ocorrência de boa-fé ou de outros excludentes de culpabilidade da conduta do responsável, acolho a proposta formulada pela unidade técnica e endossada Ministério Público junto ao TCU (MPTCU) no sentido de julgar irregulares as suas contas, condenando-o em débito e aplicando-lhe a da multa prevista nos arts. 57 e 58 da Lei 8.443/1992, ante a não ocorrência da prescrição punitiva, conforme analisado no relatório precedente. Estou de acordo também com a proposta de autorizar o parcelamento do débito, caso venha a ser requerido pelo responsável, na forma constante no art. 217 do RITCU.
6.	Autorizo, por fim, a remessa de cópia dos autos ao Procurador-Chefe da Procuradoria da República no Estado de Minas Gerais, para ajuizamento das ações cabíveis, em face do disposto no art. 209, § 7º, do Regimento Interno do TCU.
	Ante o exposto, VOTO por que este Tribunal adote a minuta de Acórdão que trago à apreciação.
TCU, Sala das Sessões Ministro Luciano Brandão Alves de Souza, em 4 de fevereiro de 2020.
Ministro JOÃO AUGUSTO RIBEIRO NARDES 
Relator

Informo inicialmente que solicitei vista do presente processo na Sessão de 2ª Câmara do dia 4/2/2020, com base no art. 112 do Regimento Interno do TCU, com o intuito maior de melhor analisar as particularidades da execução e da prestação de contas do Convênio 00537/2010, objeto desta Tomada de Contas Especial, e com isso preservar uma linha de coerência, de minha parte, na apreciação de mais um de tantos convênios firmados entre o Ministério do Turismo (MTur) e diversos municípios paraibanos.
2.	Entendo, em tese, que a contratação de apresentações artísticas por inexigibilidade de licitação nos moldes que repetidamente vinha sendo feita sem a devida observância à Lei 8.666, de 21/6/1993, não justifica, por si só, a imputação de débito ao prefeito responsável por esta contratação. Nesse sentido, aliás, costumo citar diversos precedentes desta Corte de Contas, a exemplo dos Acórdãos 1.965/2019, 8.596/2016 e 1.590/2015, só para mencionar alguns deste egrégio Colegiado, os quais foram relatados, respectivamente, pelos Ministros André Luís de Carvalho, Ana Arraes e Marcos Bemquerer Costa, sem contar outros tantos de minha relatoria (v.g. os Acórdãos 2.459/2019, 2.256/2019, 1.638/2019 e 7.608/2017, também de 2ª Câmara) .
3.	O mais recente desses precedentes (Acórdão 1965/2019-TCU-Segunda Câmara) traz, aliás, pertinentes considerações sobre a exigência extralegal e extracontratual de documentação probatória para fins de demonstração da boa e regular aplicação de recursos públicos. Permito-me colacionar abaixo as referidas considerações, lançadas pelo eminente Ministro André Luís de Carvalho no Voto proferido à época por Sua Excelência:
“7. Como visto, após atestar a execução do convênio por meio do acompanhamento in loco, o MTur solicitou o envio de documentos complementares (fotografias, filmagens, material de divulgação e declaração individual dos prestadores de serviço) , tendo a falta de apresentação dessa documentação ensejado a reprovação da execução físico-financeira do ajuste.
8. A apresentação da aludida documentação complementar não figuraria, todavia, entre os deveres impostos ao convenente pelas normas regulamentares e pelo termo de convênio, de sorte que a ausência de apresentação dos documentos complementares não pode, por si só, resultar no suposto débito.
9. Essa exigência não estaria prevista na IN STN n.º 1, de 1997, nem, tampouco, no Decreto n.º 6.555, de 8/9/2008, no Decreto n.º 5.504, de 5/8/2005, ou no Decreto n.º 6.170, de 25/06/2007, não estando prevista, ainda, na Portaria Interministerial n.º 127, de 29/05/2008, nem na Instrução Normativa 31, de 10/09/2003, da então Secretaria de Comunicação de Governo e Gestão Estratégica da Presidência da República.” (negrito não consta no original) 
4.	No caso em estudo, todavia, verifica-se que o Ministério do Turismo fez constar expressamente do Termo de Convênio 00537/2010 (peça 5) as seguintes exigências:
“CLÁUSULA TERCEIRA - DAS OBRIGAÇÕES DOS PARTÍCIPES
 (...) 
II Compete ao CONVENENTE:
 (...) 
oo) apresentar na prestação de contas, quando da contratarão de altistas consagrados, enquadrados na hipótese de inexigibilidade prevista na inciso III do art. 25 da Lei nº 8.666/1993, atualizada, por meio de intermediários ou representantes, cópia do contrato de exclusividade dos artistas com o empresário contratado, registrado em cartório, sob pena de glosa dos valores envolvidos. Ressalta-se que o contrato de exclusividade difere da autorização que confere exclusividade apenas para os dias correspondentes à apresentação dos artistas e que é restrita à localidade do evento, conforme dispõe o Acórdão 96/2008-TCU-Plenário do TCU; e
pp) encaminhar ao CONCEDENTE documento comprobatório do efetivo recebimento do cachê por parte dos artistas, e/ou bardas, e/ou grupos, emitido pelo contratante dos mesmos
 (...) 
CLÁUSULA DÉCIMA SEGUNDA - DA PRESTAÇÃO DE CONTAS
 (...) 
PARÁGRAFO SEGUNDO. Na hipótese dos documentos e informações abaixo relacionados não puderem ser incluídos no Siconv, mediante justificativa do CONVENENTE, deverão ser apresentados ao CONCEDENTE:
 (...) 
f) comprovação, por meio de fotografia, jornal, vídeo, CD’s, DVD’s, entre outros, de cada meta/etapa especificada no Plano de Trabalho aprovado;” (destaques não constam no original) 
5.	Nessas circunstâncias, diferentemente do que se deu nos sete precedentes a que faço alusão no segundo parágrafo deste Voto, entendo haver nos presentes autos fundamentos fáticos e jurídicos suficientes para a imputação de débito ao Sr. Alexsander da Silva Rocha, prefeito do Município de Morada Nova de Minas-MG à época da assinatura e execução do Convênio 00537/2010, débito este que, segundo se depreende do teor do ofício de citação encaminhado ao aludido agente público (peça 73) , está relacionado às seguintes ocorrências:
	a) pagamento de R$ 64.200,00 pelas apresentações artísticas contratadas por inexigibilidade de licitação e em relação às quais não foram juntados, seja em sede de prestação de contas, seja na fase de alegações de defesa, (i) os respectivos contratos de exclusividade nos moldes definidos no Acórdão 96/2008-TCU-Plenário; e (ii) os documentos comprobatórios do efetivo recebimento do cachê por parte dos artistas, o que contrariou expressamente a Cláusula Terceira, inciso II, alíneas “oo” e “pp”, do Convênio 00537/2010; e
	b) gastos de R$ 10.120,00 com gerador de energia e de R$ 1.700,00 com banheiros químicos, itens estes cuja efetiva disponibilização no evento festivo, segundo análise técnica do MTur (peça 46) , não restou devidamente demonstrada por meio de fotografia, jornal, vídeo, CDs, DVDs ou outro elemento de prova.
6.	Note-se que o dano acima quantificado totaliza R$ 76.020,00 em valores originais. Desta quantia, R$ 72.955,31 correspondem à parcela de recursos federais, considerando o percentual de participação da União (aproximadamente 95,97%) no aporte de recursos previstos como necessários à execução do Convênio 00537/2010 (R$ 100.000,00 a cargo do MTur e R$ 4.200,00 a título de contrapartida do Município de Morada Nova de Minas-MG, segundo Cláusula Quinta do termo de avença (peça 5, p. 8) .
7.	Adequada, destarte, a princípio, a quantificação do dano preliminarmente promovida nos autos pela Secretaria de Controle Externo de Tomada de Contas Especial (Secex-TCE) à peça 70 e acolhida, ao final, pelo douto Procurador do Ministério Público/TCU Sergio Ricardo Costa Caribé (peça 79) e pelo eminente Relator da matéria, Ministro Augusto Nardes.
8.	Utilizei a expressão “a princípio” no parágrafo anterior por vislumbrar outra possível parcela de débito, referente à contratação de “empresa de segurança privada com 30 seguranças trabalhando 8 horas diárias durante 2 dias” (peça 31, p. 1, in fine) , pelo que foram pagos R$ 8.400,00, dos quais R$ 8.061,42 seriam de origem federal ao se considerar a sobredita participação de 95,97% da União na avença.
9.	Em respaldo a esse apontamento, cabe destacar que, na Nota Técnica de Análise nº 285/2012 (peça 32) , a execução do referido serviço de segurança foi tida como não comprovada, tendo sido apontada a seguinte pendência:
“Encaminhar declaração individual do prestador de serviço com RG e CPF, discriminando a função exercida detalhada, o valor contratado e o período de execução, de acordo com o aprovado no Plano de Trabalho. Quando possível, enviar fotografias e/ou filmagem dos seguranças - tudo inserido no contexto do evento.” (peça 32, p. 4) .
10.	Em nova manifestação (Nota Técnica de Reanálise nº 615/2012; peça 41) , o MTur, apesar de ter consignado que “a declaração solicitada não foi encaminhada” e que “tampouco foi possível visualizar os seguranças no vídeo encaminhado” (peça 41, p. 3) , registrou – aparentemente por equívoco – que a ressalva relativa aos serviços de segurança havia sido suprida.
11.	Referida ressalva, por conseguinte, sequer foi lançada no terceiro e último parecer referente à execução física da avença em tela (Nota Técnica de Reanálise nº 1024/2012; peça 46) , do qual acabou por constar apenas a impugnação aos gastos com gerador de energia (R$ 10.120,00) e com banheiros químicos (R$ 1.700,00) , tendo-se registrado ao final desse derradeiro parecer que “Os demais itens do Plano de Trabalho foram aprovados através da Nota Técnica de Reanálise nº 615/2012 (...) .” (peça 46, p. 2, in fine) .
12.	Informe-se, por fim, que esse possível dano aos cofres federais no montante de R$ 8.061,42 não foi contemplado no ofício de citação enviado ao Sr. Alexsander da Silva Rocha (peça 73) , que foi chamado aos autos para se defender exclusivamente em relação às seguintes condutas:
“ (...) apresentar imagens (fotografias ou filmagens) que não comprovaram a execução dos itens gerador e banheiros químicos previstos no plano de trabalho e pagos com recursos do convênio descrito como ‘13ª Festa do Carreiro’;
 (...) 
 (...) não apresentar notas fiscais e recibos (ou outros documentos equivalentes) emitidos em nome das bandas e cantores e assinados por seus representantes legais ou pelos seus empresários exclusivos, sendo essa representação ou exclusividade registrada em cartório”;
 (...) 
 (...) contratar, por inexigibilidade de licitação, empresas que não apresentaram Contratos de Exclusividade com os devidos registros em cartório dos artistas que se apresentaram no evento objeto do convênio descrito como ‘13ª Festa do Carreiro’ (...) ”. (negrito não consta no original; peça 73) 
13.	Impossível, nesse cenário, acrescentar ao valor do débito a ser imputado ao ex-prefeito a quantia correspondente aos serviços de segurança cuja execução não restou comprovada.
14.	De outra parte, é provável que o custo processual a ser incorrido com o saneamento dos autos especificamente voltado ao eventual dano remanescente em comento extrapolaria o próprio valor que porventura viria a ser ressarcido ao Erário, o que me leva a descartar essa possibilidade de encaminhamento preliminar, o que acaba por prestigiar também os princípios da racionalidade administrativa e da celeridade processual.
	Com essas considerações, não havendo ressalvas a fazer em relação à fundamentação aduzida pelo eminente Relator em seu VOTO, acompanho Sua Excelência.
TCU, Sala das Sessões Ministro Luciano Brandão Alves de Souza, em 3 de março de 2020.
AROLDO CEDRAZ
Revisor